【裁判字號】    99,訴,158
【裁判日期】    991021
【裁判案由】    分割共有物
【裁判全文】
臺灣彰化地方法院民事判決  99年度訴字第158號
原      告  辛○○
訴訟代理人  陳聰能律師
被      告  丁○○
訴訟代理人  庚○○○
被      告  戊○○
被      告  丙○○
被      告  甲○○
訴訟代理人  乙○○
被      告  己○○
上列當事人間請求分割共有物事件，本院於民國99年10月7日言
詞辯論終結，茲判決如下：
    主      文
兩造共有坐落彰化縣花壇鄉○○○○段1061、1062、1063、1064
地號、面積合計17101.83平方公尺四筆土地應予合併分割，如附
圖所示編號A部分面積5,700.60平方公尺分歸被告丙○○取得；
編號B部分面積1,425.15平方公尺分歸被告甲○○取得；編號C部
分面積1,653.18平方公尺分歸原告取得；編號D部分面積1,653.1
8平方公尺土地分歸被告丁○○取得；編號E部分面積2,878.81平
方公尺土地分歸被告己○○取得；編號F部分面積3,790.91平方
公尺土地分歸被告戊○○取得。
訴訟費用新台幣陸萬肆仟柒佰零貳元（原告預納伍萬玖仟柒佰伍
拾貳元；被告丁○○、己○○各預納貳仟肆佰柒拾伍元）由兩造
按附表所示應有部分之比例負擔。
    事實及理由
一、按應有部分有抵押權或質權者，其權利不因共有物之分割而
    受影響。但有下列情形之一者，其權利移存於抵押人或出質
    人所分得之部分：一、權利人同意分割。二、權利人已參加
    共有物分割訴訟。三、權利人經共有人告知訴訟而未參加。
    前項但書情形，於以價金分配或以金錢補償者，準用第881
    條第1項、第2項或第899條第1項規定。訴訟之結果，於第三
    人有法律上利害關係者，法院得於第一審或第二審言詞辯論
    終結前相當時期，將訴訟事件及進行程度以書面通知該第三
    人；前項受通知人得於通知送達後5日內，為第242條第1項
    之請求；第1項受通知人得依第58條規定參加訴訟者，準用
    前條之規定，民法第824條之1第2、3項、民事訴訟法第67條
    之1分別定有明文。查本件被告丙○○就其所有坐落彰化縣
    花壇鄉○○○○段1061、1062、1063、1064地號土地之應有
    部分，於民國73年6月26日、77年6月20日、79年6月12日分
    別設定抵押權新台幣（下同）160萬元、440萬元、240萬元
    予彰化縣花壇鄉農會，本院爰依前開法律規定對抵押權人彰
    化縣花壇鄉農會行告知訴訟，合先敘明。
二、原告起訴主張：坐落彰化縣花壇鄉○○○○段1061地號、面
    積3,673.21平方公尺；同段1062地號、面積8,178.47平方公
    尺；同段1063地號、面積1,460.64平方公尺；同段1064地號
    、面積3,789.52 平方公尺等4筆土地(下稱系爭土地)係兩造
    共有，應有部分比例如附表所示。系爭土地依其使用目的並
    無不能分割之情事，兩造間亦未訂有不分割之特約，然迄今
    仍不能協議決定其分割之方法，爰依民法第823條第1項之規
    定，請求判決系爭土地應予合併分割等語，並聲明：兩造共
    有系爭土地，應依附圖二即彰化縣彰化地政事務所土地複丈
    成果圖乙方案合併分割；訴訟費用由兩造依應有部分之比例
    負擔。
三、被告丙○○、甲○○陳稱：同意依乙分割方案合併分割。
四、被告丁○○、己○○陳稱：應依附圖一即甲分割方案合併分
    割。
五、被告戊○○陳稱：同意分割，但甲、乙分割方案均不同意。
六、原告主張系爭土地為兩造所共有，各共有人應有部分如附表
    所示，系爭土地並無因物之使用目的不能分割或契約訂有不
    分割期限之情形，且兩造無法協議分割之事實，已據其提出
    土地登記謄本為證，堪信為真實。是以原告依民法第823條
    第1項、第824條第2項、第5項之規定，請求合併分割系爭土
    地，於法有據，應予准許
七、按共有人因共有物分割之方法不能協議決定，而提起分割共
    有物之訴，應由法院斟酌共有物之性質、共有人之意願、全
    體共有人之利益、經濟效用等因素，秉持公平原則，而為適
    當之分配。查系爭土地作為農業使用，其上並無建築物，業
    經本院履勘現場查明，而系爭土地之分割方法，原告提出之
    乙分割方案，與被告丁○○、己○○主張之甲分割方案，二
    方案僅共有人分得位置不同，分割方法並無不同，是無優劣
    之分，因被告丙○○、甲○○同意依乙方案分割，本院審酌
    共有人之意願及全體共有人之利益等一切情狀，認為以乙方
    案即附圖二所示方案分割，應屬適當。爰諭知系爭土地之分
    割方法如主文第1項所示。
八、被告丙○○曾將其所有系爭土地應有部分設定抵押權予彰化
    縣花壇鄉農會，而抵押權人彰化縣花壇鄉農會未聲明參加訴
    訟，則依98年7月23日新修正施行民法第824條之1第2項規定
    ，系爭土地上所設定之抵押權，應移存於抵押人即被告丙○○分割所得之部分，併予敘明。
九、訴訟費用負擔之依據：民事訴訟法第78條、第80條之1、第
    85條第1項但書。
中    華    民    國    99    年    10    月    21    日
                  民事第二庭    法  官  施錫揮
以上正本係照原本作成。
如對判決上訴，應於判決送達後20日內向本院提出上訴狀。如委
任律師提起上訴者，應一併繳納上訴審裁判費。
中    華    民    國    99    年    10    月    21    日
                                書記官  蕭秀吉
 附表：
┌──┬────┬──────┬───────┐
│編號│ 共有人 │應有部分比例│被告應賠償原告│
│    │        │            │之訴訟費用額  │
├──┼────┼──────┼───────┤
│ 1  │ 辛○○ │1200分之116 │              │
├──┼────┼──────┼───────┤
│ 2  │ 丁○○ │1200分之116 │     3,780元  │
├──┼────┼──────┼───────┤
│ 3  │ 戊○○ │1200分之266 │    14,342元  │
├──┼────┼──────┼───────┤
│ 4  │ 丙○○ │1200分之400 │    21,567元  │
├──┼────┼──────┼───────┤
│ 5  │ 甲○○ │1200分之100 │     5,392元  │
├──┼────┼──────┼───────┤
│ 6  │ 己○○ │1200分之202 │     8,417元  │
└──┴────┴──────┴───────┘

司法院資訊處製作；財團法人民間司法改革基金會備份。
